臺灣彰化地方法院民事判決　93年度訴字第625號
原　　　告　丁○○○○○○
被　　　告　丙○○
　　　　　　　　　　　五巷二一.
訴訟代理人　朱坤棋律師
複代理人　　王素珍律師
被　　　告　甲○○
　　　　　　　　　　　十號
上列當事人間請求返還不當得利事件，本院於民國九十四年八月
十五日言詞辯論終結，判決如下：
    主  文
原告之訴及假執行之聲請均駁回。
訴訟費用由原告負擔。
    事實及理由
壹、原告主張:
  一、原告與被告丙○○於民國（下同）八十一年五月七日訂立
      不動產預定買賣契約，其土地標示：田中鎮○○段一二二
      一之十一地號，土地面積：三十坪，建物面積：五十七坪
      之透天厝一棟，總價新台幣（下同）四百萬元。原告並委
      託被告甲○○處理系爭土地同段一二二一之六至一二二一
      之十一號等六筆土地上之設計、監造及承造等事務。因被
      告甲○○於基地放樣時，只交付房屋設計圖後，未至工地
      現場監造，廢弛業務上應盡之義務，致一二二一之十一號
      土地登記面積：四十五點二一坪，多出買賣契約有十五點
      二一坪，建造面積亦多出買賣契約之約定。本件建物多建
      部分佔據同段一二二一之六至一二二一之九地號之防火巷
      位置（一二二一之六地號長二公尺，加一二二一之七地號
      長四‧四公尺，加一二二一之八地號長四‧四公尺，加一
      二二一之九地號長四‧四公尺，共計長度有二０．六九一
      坪（一五‧二公尺乘以防火巷之寬度一‧五公尺再乘以三
      樓）。此該多筆土地先經田中地政事務所於八十一年九月
      三十日以錯誤之建築執照設計圖辦理分割；同年十月五日
      登記完畢。因建物位置與設計圖位置不符，建物無法保存
      登記，然再於八十二年二月十七日分割；同年月二十日登
      記完畢，上述所分割出之土地再合併一二二一之一一地號
      ，原告以此計算而為本件訴訟之部分訴求。但因上開一二
      二一之一一地號在地基放樣後，建物建造之初臨既成道路
      彎道，再由被告甲○○修改設計圖，致建物前面部分稍有
      縮減，且被告甲○○竟未將屋頂突出物面積十四．六平方
      公尺及該建物背立突出物（即陽台）面積二二．二平方公
      尺申請建築物保存登記，且此部分不能再向地政機關辦理
      更正，爰依不當得利之法律關係向被告丙○○請求如后：
   （一）對被告丙○○請求部分：
　　   １、建物部分：
        Α：該建物係獨棟建築物，未有共同壁，其面積計算應
            採彰化縣田中地政事務所九十三年十月十五日土地
            複丈成果圖圖示Ａ部分之計算方法，毋庸質疑。其
            建物為三層樓房，每層面積：七○‧二○平方公尺
            ，三樓合計二一○‧六○平方公尺，即為六三‧七
            一坪（210.6×0.3025＝63.71）。
        Β：該建物之屋頂突出物面積：一四‧六平方公尺，即
            為四‧四一坪（14.6×0.3025＝4.41），為被告陳
            素蓮所使用，一併對之請求。
        Ｃ：該建物面積：六三‧七一坪加四‧四一坪等於六八
            ‧一二坪，多出契約五七坪有一一‧一二坪，乘以
            建物造價每坪三萬一千元，等於三十四萬四千七百
            二十元（11.12×31,000＝344,720）。
      ２、土地部分：
          依據田中地政事務所八十二年七月三十日之登記面積
          ：一四九‧四七平方公尺，即為四五‧二一坪（149.
           21×0.3025＝45.21），多出契約三○坪有一五‧二
          一坪。其多出之部分被告丙○○爭執係於既成道路之
          土地，惟查一二二一之一一地號之建物佔據一二二一
          之六至一二二一之九地號之防火巷位置，乃為建物保
          存登記所須，一二二一之六地號分割出一二二一之一
          二地號、一二二一之七地號分割出一二二一之一三地
          號、一二二一之八地號分割出一二二一之一四地號、
          一二二一之九地號分割出一二二一之一五地號，合併
          一二二一之一一地號，非全部既成道路之土地。其所
          分割出土地計算：一二二一之六地號為四‧五二公尺
          、一二二一之七地號為四‧四公尺、一二二一之八地
          號為四‧四公尺、一二二一之九地號為四‧四公尺，
          合計一七‧七二公尺乘以防火巷一‧五公尺等於二六
          ‧五八平方公尺，即為八‧○四坪（4.52＋4.4＋4.4
          ＋4.4＝17.72×1.5＝26.58×0.3025＝8.04）。該建
          物之前面及左側空地有二‧○六坪，共計多出契約有
          一○‧一坪。原告補貼訴外人陳武批每坪三萬八千元
          ，以一○‧一坪乘以三萬八千元等於三十八萬三千八
          百元（10.1×38,000＝383,800）。
       ３、故建物部分三十四萬四千七百二十元，土地部分三
           十八萬三千八百元，合計七十二萬八千五百二十元
           。
   （二）對被告甲○○請求部分：
       １、建物部分：
           被告甲○○竟未將該建物背立突出物面積：二二‧
           二平方公尺，即為六‧七一坪（1公尺×7.4公尺×3
           樓＝22.2×0.3025＝6.71），申請建築物面積於使
           用執照上，無法保存登記，亦為原告所損失。六‧
           七一坪乘以建物造價每坪三萬一千元，等於二十萬
           八千一百八十元（6.71×31,000＝208,180），為之
           請求。
       ２、土地部分：
           使用執照上基地面積：一○五‧五八平方公尺，即
           為三一‧九三坪。在設計圖上基地面積：一二二‧
           五○平方公尺，即為三七‧○五坪。由此可見，設
           計圖上基地面積：三七‧○五坪，多使用執照上基
           地面積：三一‧九三坪有五‧一一坪，即為於既成
           道路之土地。因被告丙○○辯稱：部分土地已因公
           用地役權存在而不得任意處分或使用收益，原告不
           得向其請求，亦為原告所損失。故此部分之損失為
           五‧一一坪乘以三萬八千元等於一十九萬四千一百
           八十元。
       ３、原告與被告甲○○間業經高等法院台中分院九十二
           年度上易字第四五二號民事確定判決，認原告與被
           告有委任關係，本件向被告甲○○係以債務不履行
           損害賠償之法律關係訴請。
　二、為此聲明：（一）被告丙○○應給付原告七十二萬八千五
   　 百二十元整，及自八十二年七月三十一日起 (因系爭房地
      於八十二年七月三十日移轉登記予被告丙○○)，至清償
      日止，按年息百分之五計算之利息。（二）被告甲○○應
      給付原告四十萬二千三百六十元整，及自八十二年七月三
      十一日起至清償日止，按年息百分之五計算之利息。
      （三）原告願供擔保，請准宣告假執行。
  三、對被告抗辯之陳述：
 （一）被告甲○○辯稱當初辦理分割時，未將既成道路上之土
       地分割出，過失責任不在被告甲○○。惟查八十一年九
       月二十七日下午二時許，田中地政事務所、代書、訴外
       人陳武批及被告甲○○，均到現場，先測量私設道路之
       長度後，代書道：以設計圖分割即可，田中地政事務所
       道：無異議，原告道：一二二一之一一地號有問題，被
       告甲○○受委任而知建物位置與設計圖不符，竟亦無異
       議，一干人既我行我素匆忙離開現場。被告甲○○係專
       業受任人，原於地基施工時，本應盡告知既成道路之土
       地部分之義務；而未告知，且未至現場監督，故損失之
       部分，應由被告甲○○負損害之責任。
 （二）再查１：基地面積之建造面積與法定空地之比例是六比
       四，而使用執照上基地面積之建造面積為一○五‧五八
       平方公尺，法定空地面積為四二‧二三平方公尺（105.
       58 ×0.4＝42.23）。如以一○五‧五八平方公尺之建造
       面積：六三‧三四（105.58×0.6＝63.34），比照田中
       地政事務所九十三年十月十五日土地複丈成果圖圖示Ａ
       部分，其建物為三層樓房，每層面積：七○‧二○平方
       公尺少有六‧八六平方公尺（70.20－63.34＝6.86），
       且該建物背立突出物面積，尚未計算。２：依台灣省建
       築管理規則第五條第二項：依前項第一款退讓土地（既
       成道路上之土地），不得以空地計算，故田中地政事務
       所知其以實際位置分割，亦為違法，當然建議其以設計
       圖分割，而免於違法，易言之，除一二二一之一○地號
       外，一二二一之六至一二二一之一一地號之建造，均與
       法律規定不符。
 （三）對被告甲○○之請求與之前訴訟無確切關連（訴訟標的
       、項目均不同），故無一案二訴之問題。
 （四）原告在八十二年間曾要求被告丙○○之夫（即訴外人）
       許志鴻商量防火巷位置部分補貼遭拒。
 （五）關於補貼五十八萬元部分（原告所否認）：
   １、原告口頭答應予以無償部分，是建造至二樓板時，原告
       對訴外人許志鴻表示建物有問題，如完成交屋之後，若
       有提出訴訟時請幫忙，經由口頭答應，故同意更改或追
       加均無償（包含增建部分）。八十三年間原告提出告訴
       時，許志鴻不聞不問，甚至補貼或借款均遭拒絕，感到
       很不平衡，才以卷附之八十三年十一月十九日之信函告
       之，該函第三項寫：「單只第一項就已一百萬元，更不
       待（言）第二項之金額」，其係表示第一項及第二項都
       沒收錢。
　 ２、原告在八十一年五月間建造之初向前岳父借款一百萬元
       （係由前岳母之不動產所提供向田中鎮農會借貸而轉借
       ），期間原告自同年年底已未繳利息，八十二年初建造
       之房屋提前落成交屋，期間購屋許志鴻陸續以現金給付
       二百五十萬元，然許志鴻提議銀行貸款不必，然向農會
       所借一百萬元（含未繳利息八萬元），由其清償及購屋
       五十萬元尾款全部給付，而列入購屋四百萬元給付之款
       項，原告將該一百萬元列入提前給付之款項，故於上開
       信函中表示三百五十八萬元大部分都比別人先給予原告
       使用，被告丙○○以此證明原告已收取金額為四百五十
       八萬元，顯出於誤會。被告丙○○給付之上開五十萬元
       及八萬元之貸款利息都是交給原告之前妻。至於另一封
       信函是因為原告誤以為五十八萬元已經給付，故於該信
       函表示係誤會，特此告之。
   ３、原告前述交付購屋之款項時均先告知原告，而後由訴外
       人許志鴻交予證人許宜蓁（即原告之前妻），然證人無
       法陳述該五十八萬元是以何方式給付？又被告丙○○無
       法提出具體事證來證明已給付五十八萬元予原告。
   ４、鈞院九十三年十月十五日至現場勘查，當時訴外人許志
       鴻表示，若有多建，為何早不告知，既然不知有多建，
       何來補貼五十八萬元？
   ５、被告丙○○辯稱與原告協議增建費用後，給付原告五十
   　　八萬元，爾後增建部分即無庸再付工資，即無償建造，
     　何來收取費用？故被告所言不實。
 （六）關於增建部分五十萬元部分：
       被告丙○○交付購屋之款項時均先告知原告，其五十萬
       元陸續之交付，原告並不知情，非購屋之款項，亦非委
       託代收事務之內，縱被告丙○○確有付增建部分之款項
       ，與本案無涉。
 （七）原告自八十二年一月間，因一二二一之六至一二二一之
       一一地號等土地上之建物申請建物第一次登記（即建物
       保存登記），須再分割、合併，始知悉系爭房地超過買
       賣約定面積，先與被告丙○○商量補貼事宜不成，而認
       被告甲○○廢弛應盡義務，故意或重大過失所致，故自
       八十三年提出告訴（八十三年度自字第四七號）至今。
 （八）本件之建築基地為使用分區：鄉村區建築用地，由被告
       甲○○策劃出基地面積：一○五‧五八平方公尺；法定
       空地面積：四二‧二三平方公尺，建築基地面積之比例
       為六，法定空地之比例為四（105.58×0.4＝42.23）亦
       符合規定，然經田中鎮公所依法核發建築執照在案，故
       建築物面積之計算應以建築基地面積為準。
 （九）依據建築設計施工篇第一章第一條第二款：建築基地面
       積：建築基地（以下簡稱基地）之水平投影面積，同法
       第六款：基地面積：基地整地完竣後，建築物「外牆」
       與地面接觸最低側之水平面。本件之建築物係獨棟建築
       物，其連接土地為法定空地之防火巷，亦為永久性空地
       ，由上述第二款、第六款之規定可徵，建築基地面積應
       以建築物外牆，為之計算。
 （十）關於背面突出物部分：
   １、九十三年十月十五、二十六日田中地政事務所土地複丈
       成果圖Ａ，未畫出突出部分，可見該面積未計算在內。
　 ２、被告甲○○坦承該背面突出物（即陽台），就當時已建
       造，不問增建房屋時是否拆除，已不爭之事實。依據建
       築設計施工篇第一章第一條第五款：總樓地板面積：建
       築物各層包括地下層、屋頂突出物及夾層等樓地板面積
       之總和，故該背面突出物本應計入基地建築面積之地板
       面積。
   ３、被告訴訟代理人陳稱，系爭增建部份由原告建造，該背
       面突出物並未拆除，只是用連接二、三樓地樓板完成。
貳、被告丙○○則以：
 （一）關於土地部分：
　     查被告丙○○與原告約定買受系爭土地之面積為三十坪
       （即約九十九平方公尺），依田中地政事務所九十三年
       十月十五、二十六日複丈成果圖所示，Ａ、Ｂ (即增建
       )部分建物基地面積合計為一○○‧四二平方公尺（
       70.20 ＋30.22＝100.42），亦約為三十坪，足認被告丙○○所買受系爭三十坪土地係指上開建物基地部分，至
       於原告將建物基地以外屬既成道路部分之土地一併移轉
       登記予被告，係因原告先合併申請建照，於房屋建成後
       再分割基地所致，被告丙○○並無過失，且並未因受登
       記為既成道路之土地所有人而受有何實際利益，蓋該部
       分土地已因公用地役權存在而不得任意處分或使用收益
       ，則原告請求被告給付金錢以返還不當得利即無理由。
 （二）關於建物部分：
　     系爭房地買賣契約所約定之建物面積為一八八‧四三平
       方公尺（五十七坪），建築完成後之實際面積依前揭複
       丈成果圖Ａ部分（以牆壁外緣為準測量）所示之三層樓
       房面積合計為二一○‧六○平方公尺（六十三‧七坪）
       ，Ｃ部分（以牆壁中心為準測量）所示之三層樓房面積
       合計為一九八‧○九平方公尺（五九‧九二坪），足認
       原告主張系爭建物實際面積為二四七‧四平方公尺（七
       十四‧八三坪），較買賣約定面積增加五八‧九七平方
       公尺（十七‧八三坪）云云等並無依據。且原告每坪之
       計算價格不管係土地或建物部分並無客觀依據。
 （三）末按被告丙○○買受系爭基地三十坪之初，即計劃於系
       爭房屋建造完成後，另於系爭房屋後方增建二層房屋（
       即前揭複丈成果圖所示Ｂ部分），並委由原告建築，因
       當時原告已知系爭房地面積超過買賣約定之事實，因此
       與被告結算增建部分之工程款時，即一併要求加計補貼
       系爭房地面積增加之金額，原告合計向被告收取一百零
       八萬元，其中五十八萬元係由原告向被告丙○○之夫即
       訴外人許志鴻收取，其餘五十萬元則由原告之妻乙○○
       (即證人許宜蓁)代理收足，足證系爭房地面積超出買賣
       約定部分，兩造已經結算補貼完畢，則原告再事請求即
       無理由。
 （四）原告自始即知悉系爭房地超過買賣約定面積，並已收取
       補貼款五十八萬元：
　  １、系爭房地超過約定面積本為原告所知悉：
　　　　原告前因不滿被告之夫許志鴻不同意以房地為擔保貸款
        二百萬元借伊使用一事，而於八十三年十一月十九日致
        函許志鴻，其函文第一項即主張系爭房地超過約定之面
        積及造價約一百萬元（土地部分為265,000元，建物部
        分為735,000元），足見原告辯稱對於爭房地超過約定
        面積原不知情等詞顯然不實。
　  ２、原告已收取補貼款五十八萬元：
　　　　查被告買受系爭房地之總價為四百萬元，其中一百萬元
        係由被告之夫許志鴻代原告清償對許志鴻之父（即原告
        之岳父）之一百萬元借款債務作為清償，此外，原告另
        陸續向被告收取三百五十八萬元，是原告總計收取之金
        額為四百五十八萬元，其中五十八萬元即係補貼多餘房
        地面積之金額，故稱之為「補貼款」，而不稱為「價金
        」。凡此由原告前開函中所載「依許志鴻補貼五十八萬
        之部分：……」、「……除一百萬元（我向岳父借用）
        ，三百五十八萬元大部分都比別人先給付我使用。」等
        文，即足以證明原告已收取之金額為四百五十八萬元，
        可見原告否認已向被告收取房地補貼款五十八萬元亦不
        實在。又因被告丙○○不同意原告以每坪三萬八千元計
        算，故原告原本計算應補貼一百萬元部分，最後雙方同
        意以五十八萬元補貼。
　　３、被告丙○○買受系爭基地三十坪之初，即計劃於系爭房
        屋建造完成後，另於系爭房屋後方剩餘基地上增建二層
        房屋（基地即田中地政事務所九十三年十月十五、二十
        六日複丈成果圖所示Ｂ部分），並由原告負責建築。又
        原告於增建部分施工前即已知系爭房地超過買賣約定面
        積之事實，並主張被告丙○○應補貼五十八萬元，至於
        增建部分則同意不請求報酬，因此被告丙○○除支付系
        爭房地價金四百萬元外，另依上開約定補貼原告五十八
        萬元，總計四百五十八萬元，至此雙方有關系爭房地面
        積增加及增建房屋之相關款項均已結清。惟於增建部分
        開始施工後，原告又以資金不足為由要求被告丙○○再
        給付五十萬元，並聲明此外不再為任何請求，因此被告
        丙○○始再陸續給付五十萬元由原告之妻乙○○（即許
        宜蓁）代理收足，其收據乃載明「……向丙○○收房屋
        和土地增建部分補足餘款５０萬元正」之旨，有鑑於該
        收據將房屋、土地、增建部分等項目並列，且增建部分
        係以原買受之土地為基地，故毋庸另給付土地價款，則
        該收據中所載「……收房屋和土地增建部分補足餘款…
        …。」之內容，自係指補足系爭房地超過約定面積及增
        建部分之餘款而言。又證人許宜蓁（即乙○○）於鈞院
        亦證稱「（當初五十萬元的部分，是否有提到土地移轉
        多出來的部分？）有，當時是口頭上講，沒有立在契約
        書上，我知道多出來的部分是防火巷的部分，多出來的
        部分是指土地。」、「（收取五十萬元之事）我有跟原
        告講，他自己忘記……。」，足證有關系爭房地面積增
        加部分均已補足付清，則原告自不得再事請求。至原告
        否認證人許宜蓁就收取五十萬元部分有代理權，惟查證
        人許宜蓁為原告之前妻，其從頭到尾都有參與收款，且
        證人證稱其有告訴原告，原告沒有反對之意見，縱然原
        告沒有授權此部分，被告主張有表見代理之情形。
   ４、 此外，再徵諸（１）原告於前揭致許志鴻函中主張系爭
        房地超過買賣約定面積之價值為約一百萬元，另表明增
        建部分（一、二樓）係屬無償部分。（２）原告於鈞院
        九十四年一月十七日審理時主張「我當時有跟被告丙○○的丈夫說增建的部分不跟他收錢」等事實，可知上述
        原告除系爭房地價金四百萬元外，其另向被告收取一百
        零八萬元之數額，與其主張系爭房地超過買賣約定面積
        之價值為約一百萬元及增建部分不請求報酬之說詞大致
        相符，益證有關系爭房地超過約定面積部分業經被告補
        貼完畢，否則原告其後十餘年豈有不向被告請求之理。
 （五）系爭後陽台已不存在：查系爭房屋後方原建有一陽台，
       因被告買受系爭房屋之初，即與原告協議於房屋建造完
       成後，另由原告負責於房屋後方接連增建二層房屋（廚
       房），因此該陽台僅簡易搭建，並已於增建房屋時拆除
       。
 （六）系爭建物面積之計算：依據一般房屋買賣習慣，有關建
       物面積均係以建物登記謄本之記載為準，而建物謄本有
       關建物面積係以建物外牆之牆心為計算基準。此外，據
       系爭建物設計人即被告甲○○所述，系爭建物設計圖計
       算建物面積亦係以外牆壁心為準，從而有關系爭建物面
       積之計算，應以外牆壁心為基準。查原告於八十二年間
       系爭房屋交屋時即已向被告主張建物及土地面積大於買
       賣約定面積之情事，並要求被告應予補貼，因尚有後方
       增建部分必須施工，因此雙方乃就房地面積增加及增建
       費用一併協議由被告給付原告五十八萬元做為補貼，爾
       後增建部分即毋庸再付工資，被告爰如數給付原告補貼
       款五十八萬元。嗣因增建廚房部分遲至八十四年間仍未
       施工，經被告催促後，原告則以資金不足為由要求被告
       再付款，被告為順利完成增建房屋，乃再陸續給付五十
       萬元由原告之妻即證人乙○○代理收取，又為免原告藉
       故再要求付款，乃特別要求收款人乙○○出具收據，並
       載明房屋、土地及增建部分餘款補足等語，資為抗辯。
       並聲明：如主文所示。
參、被告甲○○則以：
 （一）原告請求不當得利之主體為原告與被告丙○○之買賣標
       的，其利益之移動也只存在於原告與被告丙○○之間，
       被告甲○○並未受有利益，原告請求顯無理由。
 （二）依民法第一百七十九條規定，不當得利之成立要件為一
       方受利益、一方受有損害，受害與受益之間應有因果關
       係，簡言之該利益之移動歸屬何人不難判斷。原告與被
       告丙○○為親戚關係，彼等如何訂立買賣契約乃彼等之
       私事他人無從干涉；原告願增建多少面積贈與被告丙○○乃原告自由意思。何況該成屋為原告自行建造、自行
       銷售，原告對買賣標的內容應知之甚詳，原告再提訴訟
       顯有違誠信原則。
 （三）原告訴中所主張委任契約所生侵權損害乙事，原告所請
       求之標的與被告丙○○買賣標的為同一標的，且已由台
       灣高等法院台中分院九十二年度上易字第四五二號判決
       確定，並履行判決內容完畢。原告以同一標的、同一當
       事人、同一請求再重起訴，應受一事不再理原則之拘束
       。
 （四）被告甲○○並未受原告委任設計建築圖，縱然原告有損
       失，依台灣高等法院台中分院九十二年度上易字第四五
       二號確定判決指出原告應負百分之六十過失責任、被告
       甲○○負百分之四十過失責任，且被告甲○○業已賠償
       原告，應有一事不再理之適用。
 （五）本件土地面積均依建築法令及台灣省建築管理規則第五
       條規定辦理。其既成道路及退縮土地面積，不得以空地
       計算均屬法令規定事項。
 （六）本件建築物使用執照上已記載屋頂突出物面積，原告未
       辦理保存登記，為原告過失應自行負責。
 （七）按建築法令建築面積以建築物外牆中心線或其代替柱中
       心線以內之最大水平投影面積，建築本積不包括陽台面
       積，均屬法令規定，且建築物保存登記為原告自行處理
       ，如何指摘被告不是等語，資為抗辯。並聲明：如主文
       所示。
肆、兩造不爭執之事項
  一、原告與被告丙○○於八十一年五月七日訂立不動產預定買
      賣契約，其土地標示：田中鎮○○段一二二一之十一地號
      ，土地面積：三十坪，建物面積：五十七坪之透天厝一棟
      ，總價四百萬元。
  二、系爭土地辦理移轉登記予被告丙○○後，土地謄本登記之
      面積為一四九．四七平方公尺，即四十五．二一坪。系爭
      建物之實際面積 (不含增建部分)，依卷附之彰化縣田中
      地政事務所複丈成果圖，若以牆壁外緣測量，每層面積為
      七０．二０平方公尺，三樓合計二一０．六０平方公尺，
      即六三．七一坪。若以牆壁中心測量，每層面積為六六．
      ０三平方公尺，三樓合計一九八．０九平方公尺，即五十
      九．九二坪。
  三、系爭建物關於背立突出物即陽台之面積二二‧二平方公尺
      及屋頂突出物面積：一四‧六平方公尺，並未登記在建築
      改良物謄本內。
  四、系爭房屋交屋後，被告丙○○又委託原告於系爭房屋後方
      增建二樓建物，並言明增建部分不用收費。
伍、得心證之理由
 甲、對被告丙○○部分
   一、原告主張其移轉予被告丙○○之土地與建物（不含屋頂
       突出物部分）均超出契約約定之範圍，故土地部分向被
       告丙○○請求一○‧一坪，建物部分向被告丙○○請求
       六三‧七一坪。且屋頂突出物面積：一四‧六平方公尺
       ，即為四‧四一坪，為被告丙○○所使用，亦未登記在
       建物所有權狀內，故依不當得利之法律關係向被告丙○○請求七十二萬八千五百二十元整，及自八十二年七月
       三十一日起，至清償日止，按年息百分之五計算之利息
       。被告丙○○則抗辯除系爭之四百萬價金外，前後已陸
       續另外給付五十八萬元及五十萬元予原告，故被告丙○○關於多出契約範圍之房地均已補貼完畢，原告不得再
       向被告丙○○請求等語。經查：
    1. 被告丙○○抗辯已經另外給付五十萬元予原告部分，業
       據被告丙○○提出被告之前妻即乙○○ (即許宜蓁)於八
       十四年簽收之收據二張（其中一張之內容為分次收取之
       名細，另一張內容為：本人乙○○代先生葉錦樹向丙○○收房屋和土地增建部分補足餘款五十萬元整）為證，
       且據證人乙○○到庭證稱「與原告是七十四年結婚，八
       十八、八十九年離婚。我知道被告丙○○委託原告蓋房
       子之事，也曾經手幫他們收錢，在蓋房子不夠錢的時候
       ，我會去跟被告丙○○拿錢，我會跟原告講，錢拿了之
        後，錢一部分是給原告，一部分家用。被告丙○○要先
　　　　給一百萬元，由我爸爸那邊先借的，我有經手過一百萬
  　　　元。我還有經手過五十萬元。收據是我簽收，我代收五
   　　十萬元的部分，我應該有跟原告講。五十萬元的部分是
     　廚房的部分沒有蓋好，廚房是加建的，包含土地與房屋
       。之前原告所言增建部分的不用錢，因為最後沒有錢蓋
       ，所以我又去跟被告拿。我去跟被告拿增建部分的錢，
       我有跟原告講。當初五十萬元的部分，有提到土地移轉
       多出來的部分，當時是口頭上講，沒有立在收據上，我
       知道多出來的部分是防火巷的部分，多出來的部分是指
       土地。五十萬元是我開口要的，當時說多幾坪，就先拿
       五十萬元。我有跟原告講，他自己忘記。當時他要被關
       ，有無聽進去我也不知道。」等語。雖原告辯稱證人丙○○就五十萬元部分超出委託事務之範疇，沒有代理權
       等語。按代理權之限制及撤回，不得以之對抗善意第三
       人，民法第一百零七條前段定有明文。查原告之妻子乙○○與被告丙○○之丈夫許志鴻為姐弟關係，而乙○○
       曾經多次代理原告向被告丙○○或許志鴻收取系爭房地
       之買賣價金，此亦為兩造所不爭執，足見證人乙○○向
       來即為原告與被告丙○○間就買賣價金交付之代理人。
       故原告主張證人乙○○就超出四百萬元即此五十萬元部
       分沒有代理權，係屬對代理權之限制。惟原告並未將此
       限制告知被告丙○○，且證人亦證稱收受五十萬元後曾
       告知原告，原告自己忘記，故就此部分之限制，自難對
       抗善意第三人即被告丙○○，故原告此部分抗辯尚屬無
       據。堪認被告丙○○此部分之抗辯為真實。
    2. 被告丙○○抗辯已經另外給付五十八萬元予原告部分，
       業據被告丙○○提出原告親筆寫給被告丙○○之丈夫即
       許志鴻之信函二張為證，原告對上開二張信函之真正亦
       不爭執。其中一張提及「志鴻近安:... 一、係補貼五十
       八萬乃於尚未建造增建部分時已給付，故本人誤以為之
       ，特此告之。二.... 」，另一封於八十三年十一月十九
       日所寫之信函提及「一、依許志鴻補貼五十八萬之部分:
       (1)契約以外之土地 (原三十坪)實際面積為三十七坪，多
       有七坪，乘以三萬八千元=二十六萬五千元。(2)實際建物
       面積七十八坪 (原五十七坪)，多有二十一坪，乘以三萬
       五千元=七十三萬五千元。二、口頭答應予以無償部分:
       地面大理石與樓梯大理石。........ 增建部分。(
       一、二樓)。三、單只第一項就已一百萬元，更不待第二
       項之金額。... 除一百萬元 (我向岳父借用)，三百五十
       八萬元大部分都比別人先給付予我使用。.... 」，由上
       開二封信函內容得知，原告於八十三年十一月十九日時即
       已知悉系爭房地所交付之實際面積較原定買賣契約約定之
       內容為多，且原告當時認為土地部分多出七坪，建物部
       分多出二十一坪，以每坪三萬八千元及三萬五千元計算
       ，多出部分之價值原告認為達一百萬元，且原告將此多
       出部分列於許志鴻補貼之五十八萬元下方，又於後方表
       示「除一百萬元 (我向岳父借用)，三百五十八萬元大部
       分都比別人先給付予我使用。」等語，足見被告丙○○
       當時確時有補貼原告五十八萬元。至原告主張是因為原
       告誤以為五十八萬元已經給付，故於該信函表示係誤會
       ，特此告之。另一封信函則係原告在八十一年五月間建
       造之初向前岳父借款一百萬元，許志鴻提議所借一百萬
       元（含未繳利息八萬元），由其清償及購屋五十萬元尾
       款全部給付，而列入購屋四百萬元給付之款項，原告將
       該一百萬元列入提前給付之款項，故三百五十八萬元大
       部分都比別人先給予原告使用，被告丙○○以此證明原
       告已收取金額為四百五十八萬元，顯出於誤會等情，顯
       與上開信函之前後文義不符，原告此部分之辯解本院認
       尚不足採，堪認被告丙○○抗辯有另外補貼原告五十八
       萬元等情亦為真實。
     3.系爭土地辦理移轉登記予被告丙○○後，土地謄本登記
       之面積為一四九．四七平方公尺，即四十五．二一坪，
       比兩造契約所約定之面積三十坪多出十五．二一坪。至
       於系爭建物多出之面積部分，兩造對於應以牆壁外緣或
       牆壁中心線計算面積有爭執，查依據本院向彰化縣田中
       鎮公所所調閱之原始設計圖，系爭房屋之面積計算均係
       以牆心線來計算，而設計圖應屬兩造買賣契約內容之一
       部分，故本院認為在計算系爭房屋實際交付之面積時，
       應以牆壁中心線來計算面積，始符合兩造最初契約之約
       定。而依據卷附之彰化縣田中地政事務所複丈成果圖，
       以牆壁中心計算，系爭房屋每層（不含增建部分）面積
       為六六．０三平方公尺，三樓合計一九八．０九平方公
       尺，即五十九．九二坪，比兩造契約約定之五十七坪，
       僅多出二．九二坪。原告另外向被告丙○○請求背立突
       出物面積四．四一坪，若以原告請求之金額計算 (姑且
       不論原告每坪請求之價格是否合理)，建物部分應補償原
       告二十二萬七千二百三十元｛（2.92坪+4.41坪)x31000
       元=227,230元｝。土地部分原告僅向被告丙○○請求一
       ０．一坪，被告丙○○應補償原告三十八萬三千八百元
       (10.1x38,000=383,800元)，總計六十一萬一千零三十元
       。而被告丙○○既已在給付原告四百萬元後，另外補貼
       原告五十八萬及五十萬 (此部分含增建部分)，且依據乙○○所簽收五十萬元收據部分記載：「本人乙○○代先
       生葉錦樹向丙○○收房屋和土地增建部分補足餘款五十
       萬元整」，且上開五十萬元部分既記載包含土地部分，
       而證人乙○○亦證稱「當初五十萬元的部分，有提到土
       地移轉多出來的部分，當時是口頭上講，沒有立在收據
       上，我知道多出來的部分是防火巷的部分，多出來的部
       分是指土地。」等語，足見被告丙○○就系爭房地多出
       部分，依據原告每坪請求之金額 (尚不論是否合理)計算
       ，已經補貼完畢。
    4、綜上所述，系爭房地多出契約約定部分，被告丙○○既
       已補貼完畢，即無所謂不當得得利之問題。故原告依不
       當得利之法律關係向被告丙○○請求七十二萬八千五百
       二十元整，及自八十二年七月三十一日起 (因系爭房地
       於八十二年七月三十日移轉登記予被告丙○○)，至清償
       日止，按年息百分之五計算之利息，依法即屬無據，應
       予駁回。原告此部分受敗訴判決，其假執行之聲請即失
       所依據，應併予駁回。
 乙、對被告甲○○部分
   一、原告主張其委託被告甲○○處理系爭土地一二二一之六
       至一二二一之十一號等六筆土地上之設計、監造及承造
       等事務。因被告甲○○於基地放樣時，只交付房屋設計
       圖後，未至工地現場監造，廢弛業務上應盡之義務，致
       原告交付予被告丙○○之房地實際面積多出買賣契約之
       約定。且被告甲○○竟未將該建物背立突出物面積：二
       二‧二平方公尺，即為六‧七一坪（1公尺×7.4公尺×3
       樓＝22.2×0.3025＝6.71），申請建築物面積於使用執
       照上，無法保存登記，亦為原告所損失。被告甲○○有
       債務不履行之情形，故請求被告甲○○賠償背立突出物
       面積六‧七一坪及土地在既成道路上五‧一一坪之損失
       等語。被告甲○○則以並未受原告委任設計建築圖，且
       本件有一事不再理之適用等語置辯。
   二、經查，按訴訟標的之法律關係，於確定之終局判決中經
       裁判者，當事人之一造以該確定判決之結果為基礎，於
       新訴訟用作攻擊防禦方法時，他造應受其既判力之拘束
       ，不得以該確定判決言詞辯論終結前，所提出或得提出
       而未提出之其他攻擊防禦方法為與該確定判決意旨相反
       之主張。又按除表現主文之訴訟標的外，法院於判決理
       由中就訴訟標的以外之重要爭點，本於當事人辯論之結
       果已為判斷時，除顯然違背法令或當事人已提出新訴訟
       資料，足以推翻原判斷之情形外，於同一當事人就該重
       要爭點所提起之訴訟中，法院及當事人就該已經法院判
       斷之重要爭點法律關係，皆不得為任何相反之判斷或主
       張，始符民事訴訟法上之誠信原則。是倘該重要爭點倘
       未經當事人辯論，法院亦未於理由中判斷者，於同一當
       事人間就該重要爭點所提起之訴訟中，當事人即非不得
       再為主張，法院亦非不得予以判決，最高法院四十二年
       台上字第一三０六號判例及八十八年度台上字第五五七
       號判決要旨可資參照。
   三、查原告前曾於九十二年間，主張被告甲○○廢弛業務上
       應盡之職務，致系爭房地實際面積超出約定面積，對被
       告甲○○提起債務不履行之損害賠償之訴，而被告甲○○於前開案件中亦否認與原告有委任關係存在，嗣經台
       灣高等法院台中分院九十二年度上易字第四五二號判決
       認定原告與被告被告甲○○間確實有委任關係存在，被
       告甲○○應負損害賠償責任確定，此亦有原告提出之台
       灣高等法院台中分院九十二年度上易字第四五二號判決
       影本為證，而被告對上開判決亦不爭執，則就原告與被
       告甲○○間有無委任關係存在，自應受上開判決既判力
       之拘束，故被告甲○○嗣後於本案又辯稱與原告間無委
       任關係云云，自不足採。
   四、又查，所謂一事不再理有訴訟繫屬中更行起訴之限制 (
       民事訴訟法第二百五十三條)、判決後之一事不再理 (
       民事訴訟法第二百六十三條第二項)及確定後之一事不
       再理 (民事訴訟法第四百條第一項)。查台灣高等法院
       台中分院係於九十三年七月十三日對於該院九十二年度
       上易字第四五二號案件作出判決，此有上開判決書影本
       附卷可參，而原告係於九十三年八月二十三日提起本訴
       ，此有收文戳章可佐，故原告並未在前案繫屬中提起本
       訴，原告亦未於前案終結判決後，撤回該訴，故原告嗣
       後提起本訴，均未違反民事訴訟法第二百五十三條及第
       二百六十三條第二項之規定。又查台灣高等法院台中分
       院九十二年度上易字第四五二號判決認定被告甲○○應
       依債務不履行賠償之範圍為系爭房地原本無法辦理保存
       登記，致原告無法清償貸款所造成之二十七萬零一百零
       二元之利息損失，及系爭土地嗣後因再辦理土地合併後
       再為分割所支出之代書費及申請費用計十八萬一千三百
       四十二元之損失。至原告於上開案件中雖曾向被告甲○○請求其多移轉給被告丙○○房地面積之損失，惟經台
       灣高等法院台中分院認為原告與被告丙○○間尚有互相
       找補或不當得利之問題，在原告無法證明其向被告丙○○請求無結果前，尚難認原告有此部分之損失，駁回原
       告此部分之請求。而比較本案及台灣高等法院台中分院
       九十二年度上易字第四五二號案件之當事人，雖屬相同
       ，訴訟標的亦均為債務不履行之損害賠償，原告請求之
       標的亦為多移轉給被告丙○○之房地面積部分。惟按民
       事訴訟法第四百條所謂判決之既判力，係僅關於為確定
       判決之事實審言詞辯論終結時之狀態而生，故在確定判
       決事實審言詞辦論終結後所後生之事實，並不受其既判
       力之拘束。查原告於前案判決，因尚未對被告丙○○提
       起訴訟，故原告之損失無法確定，惟於上開判決確定後
       ，原告已對被告丙○○提起本件訴訟，則原告之損害範
       圍已經可以確定，此屬上開確定判決之事實審言詞辯論
       終結後發生之事實，則關於此部分自不受上開判決既判
       力之拘束，故被告甲○○此部分抗辯，尚屬無據。
   五、原告向被告甲○○請求之部分為其多交付予被告丙○○
       之系爭建物背立突出物面積：六‧七一坪及土地部分五
       ‧一一坪之損害。惟查，上開背立突出物面積：六‧七
       一坪及土地五‧一一坪部分，依原告之主張，實際上既
       係被告丙○○在使用，原告自得被告丙○○依不當得利
       請求，原告既未依不當得利之法律關係向被告丙○○請
       求前，尚難認原告有此部分之損失，則被告自難依債務
       不履行法律關係向被告甲○○請求此部分之損害賠償。
       故原告起訴請求被告甲○○給付原告四十萬二千三百六
       十元整，及自八十二年七月三十一日起至清償日止，按
       年息百分之五計算之利息，為無理由，應予駁回。原告
       此部分受敗訴判決，其假執行之聲請即失所附麗，應併
       予駁回。
   六、因本案事證已臻明確，兩造其餘主張陳述及所提之證據
       ，均與本院前揭判斷無違，毋庸再予審酌，附此敘明。
陸、訴訟費用負擔之依據：民事訴訟法第七十八條。
中　華　　民　國　　九十四　　年　八　　月　三十一　　日
                  民事第二庭    法　官　詹秀錦
以上正本係照原本作成。
如對判決上訴，應於判決送達後二十日內向本院提出上訴狀。
中　　華　　民　　國　九十四　年　　九 　月　　五　　日
                      　　　    書記官　楊筱惠
